【裁判字號】    97,簡上,41
【裁判日期】    980223
【裁判案由】    給付票款
【裁判全文】
臺灣基隆地方法院民事判決              97年度簡上字第41號
上  訴  人  甲○○
被上訴人    乙○○
上列當事人間請求給付票款事件，上訴人對於民國97年8月20日
本院基隆簡易庭97年度基簡字第6號判決提起上訴，本院第二審
合議庭於中華民國98年2月9日言詞辯論終結，判決如下：
    主  文
上訴駁回。
第二審訴訟費用由上訴人負擔。
    事實及理由
一、本件上訴人於原審起訴主張：上訴人於民國（下同）95年12
    月5日經訴外人顧寶銘背書轉讓取得票載發票日為96年3月10
    日，票號0000000號，面額新臺幣（下同）200,000元之支票
    一紙（下稱系爭支票），上訴人於95年12月6日交由基隆市
    第一信用合作社南興分行帳號為0000000之帳戶託收，詎屆
    期提示竟遭退票。上訴人更於96年3月間及11月間分別向本
    院聲請公示催告及除權判決獲准，惟被上訴人既為系爭支票
    之發票人，應負擔保付款之責任，又因系爭支票被宣告無效
    而獲得利益，爰依票據債權及票據法第22條第4項利益償還
    請求權規定，訴請被上訴人給付200,000元及自96年3月10日
    起至清償日止，按年息6％計算之利息。
二、被上訴人於原審抗辯略以：系爭支票係被上訴人於95年11
    月10日開票後欲持向訴外人張英隆借200,000元時，在基隆
    市○○區○○路遺失，被上訴人與訴外人顧寶銘互不相識，
    亦無生意往來，系爭支票並非被上訴人交付予訴外人顧寶銘
    ，被上訴人與上訴人之間無票據原因關係或資金關係存在。
    況上訴人在被上訴人遺失系爭支票後向本院聲請公示催告期
    間並未申報權利，嗣經本院於96年12月12日以96年度除字第
    134號判決系爭支票無效，故上訴人依票據關係訴請被上訴
    人給付系爭支票票款200,000元，顯屬不當等語，並請求駁
    回原告之訴。
三、本件原審對於上訴人之請求，判決上訴人全部敗訴，上訴人
    就前開敗訴判決聲明不服，提起本件上訴，聲明請求廢棄原
    判決，並補充略以：(一)上訴人係於票載發票日即96年3月10
    日提示系爭支票，被上訴人竟於前一日即同年月9日掛失止
    付該支票，且被上訴人稱其明知系爭支票係於95年11月10日
    遺失，卻遲至票載發票日前一日始申報遺失，顯與常理相違
    ，足見被上訴人明知系爭支票為其簽發後交予顧寶銘後再交
    付上訴人持有，竟仍謊稱遺失支票，故該公示催告裁定及除
    權判決均不生效力。(二)被上訴人與訴外人顧寶銘間常有金錢
    往來，顧寶銘曾於95年10月5日持被上訴人簽發與系爭支票
    同帳號，票號0000000號，票載發票日95年11月25日，面額
    20萬元之支票，背書轉讓予上訴人，該支票亦經提示兌現。
四、被上訴人則引用與原審判決記載相同者外，並聲明請求駁回
    上訴。
五、按公示催告，應記載持有證券人應於期間內申報權利及提出
    證券，並曉示以如不申報及提出者，即宣告證券無效；除權
    判決，應宣告證券無效，民事訴訟法第560條及第564條第1
    項分別定有明文。是公示催告程序係法院依當事人之聲請，
    以公告方法催告不明之利害關係人，於一定期間內申報權利
    ，如不申報時，使生法律上不利益之失權效果之特別訴訟程
    序。經查，系爭支票為被上訴人所簽發，且經被上訴人於96
    年3月9日向付款人為掛失止付通知，並向本院為公示催告之
    聲請，經本院裁定准許公示催告，在所定申報權利期間期滿
    ，無人提出系爭支票申報權利後，經被上訴人聲請除權判決
    而經本院於96年12月12日以96年度除字第134號除權判決宣
    示系爭支票無效等情，有被上訴人於原審提出本院96年度催
    字第46號民事裁定及96年度除字第134號民事判決影本各一
    件為證，並經本院依職權調取本院96年度除字第134號、96
    年度催字第46號卷核閱屬實。上訴人既未於系爭支票公示催
    告期間向本院申報權利，則系爭支票既已經除權判決宣示無
    效，上訴人即不得再主張行使其系爭支票之票據上權利。至
    上訴人雖主張被上訴人於遺失系爭支票後近4個月始申報遺
    失，足見被上訴人明知系爭支票為其簽發後交予顧寶銘再交
    付上訴人持有，竟仍謊稱遺失支票，故該公示催告裁定及除
    權判決均不生效力云云，惟前揭公示催告裁定及除權判決縱
    有上訴人主張之情形，亦僅係民事訴訟法第551條第2項所定
    撤銷除權判決之事由，並不因而當然無效；況查系爭支票確
    係被上訴人簽發欲持向訴外人張英隆借款而於途中遺失乙情
    ，業據證人張英隆原審證述屬實（見原審97年6月12日言詞
    辯論筆錄），上訴人復未能舉證證明被上訴人有何明知系爭
    支票未遺失仍聲請公示催告之情形，其前揭主張自非可採。
    從而，上訴人主張依票據債權請求被上訴人給付系爭支票票
    款及法定利息，為無理由。
六、又按票據上之債權，雖依本法因時效或手續之欠缺而消滅，
    執票人對於發票人或承兌人，於其所受利益之限度，得請求
    償還，票據法第22條第4項定有明文。而依上開規定，利益
    償還請求權之適用前提為票據上權利因時效或手續欠缺而消
    滅，係指票據上之權利因執票人怠於行使，罹於時效而消滅
    ，或由於執票人未遵期提示並作成拒絕證書而消滅。上訴人
    雖另主張被上訴人為系爭支票之發票人，因系爭支票被宣告
    無效而獲得利益，依票據法第22條第4項利益償還請求權規
    定給付票面金額云云，惟查，系爭支票之票據權利消滅，乃
    因本院96年12月12日96年度除字第134號除權判決宣告系爭
    票據失效，而非因罹於時效而消滅乙情，業如前述。又查，
    上訴人亦已於95年12月6日將系爭支票交由基隆市第一信用
    合作社南興分行帳號0000000之帳戶託收，有上訴人於原審
    提出之基隆市第一信用合作社南興分行0000000號帳戶代收
    票據憑摺影本在卷可稽，足見上訴人業已遵期行使票據權利
    ，本件並無任何票據上權利因時效或手續欠缺而消滅之情形
    。且按票據法第22條第4項所定之利得返還請求權存在與否
    ，為民法上之關係，故執票人如主張發票人或承兌人實際上
    受有利益，自應負舉證責任，不得僅憑支票請求償還相當於
    票面金額之利益（最高法院88年度台上字第3181號判決意旨
    參照）。本件上訴人主張被上訴人因系爭支票經除權判決宣
    告無效而受有票據金額20萬元之利益乙節，為被上訴人否認
    ，揆諸前揭說明，自應由上訴人就被上訴人是否因系爭支票
    宣告無效而受有票面金額20萬元利益乙情，負舉證之責。惟
    上訴人迄本院言詞辯論終結時止，均未能就被上訴人因簽發
    系爭支票實際上受有利益乙節，舉證以實其說，其徒以系爭
    支票經宣告無效，主張被上訴人因而受有利益，自無可採。
    從而，上訴人依票據法第22條第4項利益償還請求權請求被
    上訴人給付票款及法定利息，亦無理由。
七、綜上所述，上訴人本於票據債權及票據法第22條第4項利益
    償還請求權訴請被上訴人給付200,000元，及自96年3月10日
    起至清償日止，按年息6％計算之利息，為無理由。原審駁
    回上訴人上開聲明之判決，經核於法並無違誤。上訴意旨指
    摘原判決不當，求予廢棄改判，為無理由，應予駁回。
八、據上論結，本件上訴為無理由，依民事訴訟法第436條之1第
    3項、第449條第1項、第78條，判決如主文。
中    華    民    國    98    年    2     月    23    日
                  民事庭審判長法  官  李媛媛
                              法  官  王翠芬
                              法  官  姚貴美
以上正本係照原本作成。
本判決不得上訴。
中    華    民    國    98    年    2     月    23    日
                              書記官


司法院資訊處製作；財團法人民間司法改革基金會備份。
